臺灣臺北地方法院刑事判決
110年度訴字第833號
公  訴  人  臺灣臺北地方檢察署檢察官
被      告  蔡美華
上列被告因詐欺案件，經檢察官提起公訴（110年度偵字第22344
號），本院判決如下：
    主  文
蔡美華共同犯洗錢防制法第十四條第一項之洗錢罪，處有期徒刑
柒月，併科罰金新臺幣拾萬元，罰金如易服勞役，以新臺幣壹仟
元折算壹日。
未扣案之犯罪所得新臺幣參萬伍仟元沒收，於全部或一部不能沒
收或不宜執行沒收時，追徵其價額。
    事  實
一、蔡美華與真實姓名、年籍不詳，LINE暱稱「李瑋」之人共同
    意圖為自己不法之所有，基於詐欺取財及洗錢之犯意聯絡，
    由真實姓名、年籍不詳之人透過臉書及LINE以「陳俊宏」、
    「UM Quophi Lyf 王偉」等暱稱，於民國110年2、3 月間，
    向郭張富美佯稱：伊乃派駐伊拉克之德國軍官，欲寄送國際
    包裹予郭張富美云云，又假冒貨運公司「Transworld」向郭
    張富美佯稱：包裹發生通關問題，須支付款項以處理通關問
    題云云，致郭張富美陷於錯誤，於同年3月17日21時許，將
    新臺幣（下同）340萬元現金攜至位於臺北市○○區○○○路0段0
    0號之新光三越百貨公司7樓員工廁所。蔡美華再依「李瑋」
    之指示，前往上開地點向郭張富美收取上開現金。蔡美華從
    中取得3萬5,000元之酬勞後，復先後於同年月18日、19日16
    、17時許，利用位於臺北車站K區地下街之虛擬貨幣交易機
    購買價值310萬元、26萬5,000元之比特幣，並轉至「李瑋」
    所指定之虛擬貨幣錢包，而以上開方式掩飾、隱匿詐欺犯罪
    所得之去向與所在。嗣郭張富美察覺受騙後報警處理，始循
    線查悉上情。
二、案經郭張富美訴由內政部警政署鐵路警察局高雄分局報告臺
    灣橋頭地方檢察署檢察官陳請臺灣高等檢察署檢察長核轉臺
    灣臺北地方檢察署檢察官偵查起訴。
    理  由
一、證據能力
  ㈠按被告以外之人於審判外之言詞或書面陳述，除法律有規定
    者外，不得作為證據；又被告以外之人於審判外之陳述，雖
    不符同法第159條之1至第159條之4之規定，而經當事人於審
    判程序同意作為證據，法院審酌該言詞陳述或書面陳述作成
    時之情況，認為適當者，亦得為證據；而當事人、代理人或
    辯護人於法院調查證據時，知有第159條第1項不得為證據之
    情形，而未於言詞辯論終結前聲明異議者，視為有前項之同
    意，刑事訴訟法第159條第1項、第159條之5分別定有明文。
    查本件檢察官、被告蔡美華於本院審判期日均同意本判決所
    引用被告以外之人於審判外之言詞或書面陳述均有證據能力
    （見本院訴字卷【下稱訴字卷】第86頁），本院審酌該等具
    有傳聞證據性質之證據，其取得過程並無瑕疵，與待證事實
    具有關聯性，證明力非明顯過低，以之作為證據係屬適當，
    認均得為證據。
　㈡本判決所引用之非供述證據，與本案均有關連性，亦無證據
    證明係實施刑事訴訟程序之公務員以不法方式所取得，依刑
    事訴訟法第158條之4之反面解釋，當有證據能力。
二、得心證之理由
　　訊據被告固坦承其依「李瑋」之指示，向告訴人郭張富美收
    取340萬元現金，又利用位於臺北車站K區地下街之虛擬貨幣
    交易機購買價值總計336萬5,000元比特幣轉至「李瑋」所指
    定之虛擬貨幣錢包，惟仍矢口否認有何詐欺與洗錢犯行，辯
    稱：我都是聽告訴人的指示，是她一直要我去跟她拿錢且跟
    我強調說她要救人，我才會相信這是要救一個小孩的計畫云
    云，經查：
　㈠告訴人於110年2、3月間，遭暱稱「陳俊宏」及「UM Quophi 
    Lyf 王偉」之人以事實欄所述詐術詐欺，致告訴人陷於錯誤
    ，於同年3月17日21時許，將340萬元現金攜至位於臺北市○○
    區○○○路0段00號之新光三越百貨公司7樓員工廁所。被告復
    承「李瑋」之指示，前往上開地點向告訴人收取上開現金。
    被告從中取得3萬5,000元之酬勞後，先後於同年月18日、19
    日16、17時許，利用位於臺北車站K區地下街之虛擬貨幣交
    易機購買價值310萬元、26萬5,000元之比特幣，再轉至「李
    瑋」所指定之虛擬貨幣錢包等情，為被告所不爭執，且經證
    人即告訴人於警詢時證述明確（見內政部警政署鐵路警察局
    高雄分局刑案偵查卷宗【下稱警偵卷】第1至7頁），並有告
    訴人與假快遞公司Transworld間之LINE對話記錄、面交現場
    相片2張、告訴人與被告之LINE對話記錄、內政部警政署反
    詐騙諮詢專線記錄表附卷可佐（見警偵卷第8頁至第22頁、
    第28頁、第46頁至第53頁、第62頁至第63頁），此部分事實
    堪予認定。是本案應審酌者為：被告向告訴人收取上開現金
    ，並利用虛擬貨幣交易機先後購買共計價值336萬5,000元之
    比特幣，再轉至「李瑋」所指定虛擬貨幣錢包之行為，是否
    基於詐欺取財及洗錢之犯意？被告與「李瑋」間有無犯意聯
    絡與行為分擔？茲詳述如下：
  ㈡被告有詐欺犯意：
　⒈依被告於偵查及本院準備及審理程序所述，被告向告訴人收
    取現金以後，係以購買比特幣方式交付予「李瑋」。然參諸
    被告與告訴人對話紀錄，告訴人將現金交付予被告後，告訴
    人曾傳訊息向被告詢問「你怎麽去處理這個錢」，被告竟稱
    ：「會有人再跟我拿走」，而當告訴人提醒被告應錄影自保
    ，被告又稱「他是公司的人，職位比我高，要如何要求」，
    更於告訴人詢以「來拿錢的人，你有沒有留下他任何證據嗎
    ？」、「你認識他嗎」等語之時，回答：「沒有（留下證據
    ）」、「不認識都戴口罩，他的口氣，就是要把我壓下去，
    只說趕快老闆要我來拿錢，趕快處理」等語，有被告與告訴
    人對話紀錄附卷可稽（見警偵卷第46至49頁），訛稱其所收
    受之款項將由其他公司職員當面收走等虛妄情節，而隱瞞告
    訴人交付之鉅款其實係遭被告用以購買比特幣之事。
　⒉次查，被告於偵查中自陳：我不知道「李瑋」是做什麼的等
    語（見臺灣臺北地方檢察署110年度偵字第22344號卷第16頁
    ），且依其於本院準備程序中所陳：「我沒有跟李瑋碰面過
    ，除了李瑋之外，沒有別人跟我聯絡過，我跟李瑋認識大概
    一年多，這段期間我們之間的互動就是互相關心生活，李瑋
    知道我是自己在做事」（見訴字卷第48頁），足見被告並未
    任職於「李瑋」所屬之貨運或快遞「公司」，2人間復無職
    務上下隸屬關係，被告毫無理由稱呼「李瑋」為老闆甚明。
    然觀諸被告與告訴人LINE對話紀錄，當告訴人提醒被告應在
    轉交款項過程中錄影存證自保，被告竟覆以：「他是公司的
    人，職位比我高，要如何要求」（見警偵卷第46頁），其後
    又陸續傳送「老闆還沒有跟你談好嗎？」、「老闆，說我如
    果沒有給他錢，他又如何幫妳買。」、「我也跟老闆確認了
    ，已經收到了。」等訊息予告訴人，誤導告訴人相信被告係
    任職於某一有上下從屬組織之公司，且被告係承其老闆指示
    而協助轉交款項。
　⒊再查，當告訴人對假貨運公司「Transworld」所述情詞起疑
    ，向被告請求「你問他們是不是快遞公司」，被告竟又對告
    訴人告以「他們是貨運公司」「你就等一下吧！我剛跟經理
    連線，老闆住院」、「我是非常相信老闆是好人，他都是在
    幫助一些貧困的家庭」等依據不明之資訊（見警偵卷第51至
    53頁），誘使告訴人相信確有某間合法經營之貨運公司在處
    理包裹事宜，試圖安撫告訴人並消除其懷疑。
　⒋衡以，告訴人所交付之鉅款之去向、被告與「李瑋」之關係
    、及「李瑋」真實身分及背景等節，均係攸關告訴人能否順
    利取得其念茲在茲之「包裹」的關鍵資訊，倘若被告並無詐
    欺犯意，則當被告見告訴人對於其交付鉅款之去向有所誤認
    ，且反覆在訊息中表達猶疑時，理應向告訴人提供誠實且正
    確之資訊，俾告訴人能準確評估其所處情境，據以衡量是否
    有報警或採取其他緊急保全措施之必要，然被告不僅捨此不
    為，反而更積極捏造不實資訊誤導告訴人，試圖消弭告訴人
    懷疑，足徵被告主觀上明知其所為不見容於告訴人，若據實
    以告，必定喪失告訴人之信賴且使告訴人確知受騙。又被告
    另外設詞安撫告訴人，亦彰顯被告希冀告訴人勿對「Transw
    orld」起疑乃至識破詐術之意圖。準此，顯見被告對於其所
    收受、轉交之款項實屬詐欺不法所得已有所認知。被告確有
    詐欺犯意，業臻明確。
　㈢被告有洗錢行為與故意：
　　按洗錢防制法所稱洗錢，指下列行為：一、意圖掩飾或隱匿
    特定犯罪所得來源，或使他人逃避刑事追訴，而移轉或變更
    特定犯罪所得。二、掩飾或隱匿特定犯罪所得之本質、來源
    、去向、所在、所有權、處分權或其他權益者。三、收受、
    持有或使用他人之特定犯罪所得，洗錢防制法第2條定有明
    文。故行為人如有上揭各款所列洗錢行為者，即成立同法第
    14條第1項之洗錢罪。倘行為人意圖掩飾或隱匿特定犯罪所
    得來源，而將特定犯罪所得直接消費處分甚或交予其他共同
    正犯，而由共同正犯以虛假交易外觀掩飾不法金流移動，即
    難認單純犯罪後處分贓物之行為，應仍構成洗錢防制法第2
    條第1或2款之洗錢行為。經查，本案告訴人遭化名「陳俊宏
    」等暱稱及假冒貨運公司「Transworld」之人詐欺後，為隱
    匿詐欺犯罪所得之所在及去向，被告乃以不留紀錄之現金交
    付等方式，收取告訴人詐欺款項，又利用虛擬貨幣交易機此
    等檢警難以追查之新興金融服務，將詐欺犯罪所得轉交「李
    瑋」，核其所為均足以製造金流斷點，致無從或難以追查詐
    欺犯罪所得之所在與去向。被告明知此情，猶為本案行為，
    藉此掩飾、隱匿詐欺犯罪所得之去向及所在，揆諸前揭說明
    ，應構成洗錢防制法第2條、第14條規定之一般洗錢罪無訛
    。
　㈣被告與「李瑋」間有詐欺取財及洗錢之犯意聯絡與行為分擔
    ：
　　按共同正犯之成立，祇須具有犯意之聯絡，行為之分擔，既
    不問犯罪動機起於何人，亦不必每一階段犯行，均經參與。
    換言之，共同實施犯罪行為之人，在合同意思範圍以內，各
    自分擔犯罪行為之一部，相互利用他人之行為，以達其犯罪
    之目的者，即應對於全部所發生之結果，共同負責，並無分
    別何部分為孰人下手之必要。經查，依卷內事證，雖無法證
    明被告自始至終參與詐欺取財各階段之犯行，然其主觀上有
    詐欺與洗錢犯意（業如前述），且其所為之收取款項並購買
    虛擬貨幣交予「李瑋」等行為，係本件整體詐欺取財暨洗錢
    犯罪計畫不可或缺之重要環節，而與「李瑋」間，在合同意
    思範圍內，各自分擔犯罪行為之一部，彼此相互利用他人之
    行為，最終共同達成其等詐欺取財暨洗錢之犯罪目的，則被
    告自應就其參與犯行，同負全責。準此，被告與「李瑋」間
    ，有詐欺取財及洗錢之犯意聯絡與行為分擔，堪以認定。
　㈤被告雖辯稱：告訴人一直沒有跟我說她有拿包裹這件事，她
    只有跟我說要救小孩，如果不是告訴人一直跟我說救人重要
    ，我應該就不會把錢交出去了，告訴人如果一開始老實跟我
    講，我就不會去跟她拿這筆錢了，且我有再次跟告訴人確認
    是否要將錢交出去云云。惟查：
　⒈觀諸被告與告訴人對話紀錄，被告於110年3月18日11時許，
    即傳訊向告訴人稱「我可不可以先给一半，一半就等妳收到
    東西再付款。」、「老闆，說我如果沒有给他錢，他又如何
    幫妳買。」（見警偵卷第46至47頁），由「收到東西」、「
    幫妳買」等字句觀之，足認被告於購買虛擬貨幣之前，即已
    明知告訴人係期盼交予被告之款項將用以購買不詳「包裹」
    甚明。反之，遍閱被告與告訴人之對話紀錄，毫無隻字片語
    具體提及告訴人要「救小孩」之情事。是被告前開所辯是否
    屬實，已顯可疑。
　⒉再細端被告與告訴人對話紀錄，告訴人於110年3月18日6時許
    傳訊予被告稱：「美華，你先保留一下，先不要給他們錢，
    好嗎？」，被告雖先應允，然隨後覆以：「張姐，中午前要
    給我訊息」，嗣又主動詢問告訴人能否「先給一半」，更以
    「老闆，說我如果沒有給他錢，他又如何幫妳買」等語說動
    告訴人（見警偵卷第46至47頁），足見被告非但並非完全消
    極而被動配合告訴人之指示，反而於告訴人心生遲疑時，積
    極勸誘告訴人「先給一半」、如此「老闆」始能幫忙買云云
    。益徵被告前揭所辯，無非卸責脫罪之詞。
　㈥被告雖又辯稱：對話紀錄中稱呼「李瑋」為「老闆」是告訴
    人引導我，問我老闆有沒有來跟我拿錢，所以我才跟著稱呼
    「李瑋」為老闆云云。然證人即告訴人於警詢中證稱：被告
    跟我說是幫老闆拿錢的等語（見警偵卷第5頁），又觀諸被
    告與告訴人對話紀錄，首次提到「老闆」一詞者確為被告（
    見警偵卷第46頁），堪認上揭有關「老闆」云云之不實說詞
    ，確係被告主動虛構以混淆告訴人判斷之情節無訛，核非被
    告受到告訴人誤導而誤繕甚明。
　㈦綜上，被告所辯前詞，不足採信。本案事證明確，被告犯行
    洵堪認定，應依法論科。
三、論罪科刑：　
　㈠核被告所為，係犯刑法第339條第1項詐欺取財罪及洗錢防制
    法第14條第1項洗錢罪。被告以一行為同時觸犯上開2罪名，
    核屬想像競合犯，應依刑法第55條規定，從一重之洗錢罪處
    斷。
　㈡公訴意旨雖認被告係犯刑法第339條之4第1項第2款三人以上
    共同犯詐欺取財罪嫌，然依卷內證據，僅可證明被告與「李
    瑋」共犯本案，客觀上無法排除對告訴人施以詐術者即為「
    李瑋」一人分飾多角之可能，亦缺乏積極證據證明被告主觀
    上知悉本案尚有「李瑋」以外第三人參與犯行，是依無罪推
    定及罪疑唯輕之證據法則，尚難認本案符合刑法第339條之4
    第1項第2款「三人以上共同犯之」之加重要件，公訴意旨所
    指，容有未洽，惟基本社會事實同一，且經本院於審判時告
    知被告涉犯刑法第339條第1項之罪名（見訴字卷第95頁），
    爰依法變更起訴法條。
　㈢被告與「李瑋」就上開罪名有犯意聯絡與行為分擔，應論以
    共同正犯。
　㈣爰以行為人之責任為基礎，審酌被告不思以正途賺取所需，
    竟貪圖可輕鬆得手之不法利益，而與「李瑋」合力遂行本件
    詐欺及洗錢犯行，造成告訴人鉅額財產損失，且迄今仍未能
    與告訴人達成和解或賠償任何款項，所為殊值非難，且犯後
    否認犯行，更將責任推諉予告訴人，犯後態度不佳，兼衡其
    犯罪動機、目的、手段，暨其自述現職自營個人美容工作室
    、離婚、有三個小孩但不需要被告照顧、家中經濟狀況快要
    沒辦法生活、因疫情而無收入之生活狀況（見訴字卷第95至
    96頁）、自述國小畢業然戶籍資料記載高職畢業（見訴字卷
    第95頁、第15頁）等一切情狀，量處如主文所示之刑，並就
    罰金部分諭知易服勞役之折算標準。
四、沒收
　　按犯罪所得，屬於犯罪行為人者，沒收之，全部或一部不能
    沒收或不宜執行沒收時，追徵其價額，刑法第38條之1第1項
    前段、第3項分別定有明文。查本案被告本案犯行之酬勞為3
    萬5,000元，業據被告供承在卷（見警偵卷第43及44頁、偵
    卷第16頁、訴字卷第92頁），爰依前揭規定諭知沒收，並於
    全部或一部不能沒收或不宜執行沒收時，追徵其價額。
據上論斷，應依刑事訴訟法第299條第1項前段、第300條，洗錢
防制法第14條第1項，刑法第11條前段、第28條、第339條第1項
、第55條、第42條第3項、第38條之1第1項前段、第3項，判決如
主文。
本案經檢察官陳建宏提起公訴，檢察官張友寧到庭執行職務。
中　　華　　民　　國　　111 　年　　1 　　月　　14　　日
　　　　　　　　　刑事第五庭　審判長法　官  李小芬
　　　　　　　　　　　　　　　　　　法　官  林虹翔
　　　　　　　　　　　　　　　　　　法　官  林志洋
以上正本證明與原本無異。 
如不服本判決應於收受送達後20日內向本院提出上訴書狀，並應
敘述具體理由；其未敘述上訴理由者，應於上訴期間屆滿後20日
內向本院補提理由書（均須按他造當事人之人數附繕本）「切勿
逕送上級法院」。告訴人或被害人如對於本判決不服者，應具備
理由請求檢察官上訴，其上訴期間之計算係以檢察官收受判決正
本之日期為準。因疫情而遲誤不變期間，得向法院聲請回復原狀
。
                                    書記官  黃傳穎
中　　華　　民　　國　　111 　年　　1 　　月　　14　　日
附錄本案論罪科刑法條
洗錢防制法第14條
有第二條各款所列洗錢行為者，處7年以下有期徒刑，併科新臺
幣5百萬元以下罰金。
前項之未遂犯罰之。
前二項情形，不得科以超過其特定犯罪所定最重本刑之刑。
中華民國刑法第339條
（普通詐欺罪）
意圖為自己或第三人不法之所有，以詐術使人將本人或第三人之
物交付者，處5年以下有期徒刑、拘役或科或併科50萬元以下罰
金。
以前項方法得財產上不法之利益或使第三人得之者，亦同。
前二項之未遂犯罰之。